【裁判字號】    98,交抗,123
【裁判日期】    980612
【裁判案由】    聲明異議
【裁判全文】
臺灣高等法院臺南分院交通事件裁定     98年度交抗字第123號
抗  告  人  交通部公路總局嘉義區監理所麻豆監理站
受處分  人  甲○○
上列抗告人因受處分人違反道路交通管理處罰條例案件，不服臺
灣臺南地方法院中華民國九十八年四月三十日裁定（98年度交聲
字第453號）提起抗告，本院裁定如下：
    主  文
抗告駁回。
    理  由
一、本件抗告意旨略以：
    道路交通管理處罰條例第六十八條已修正刪除受吊扣駕駛執
    照處分時，吊扣其持有各級車類之駕駛執照之規定，惟汽車
    駕駛人因違反道路交通管理處罰條例第三十五條規定受吊扣
    駕駛執照處分，如無當時駕駛車種之駕駛執照，仍應吊扣其
    有其他車種之駕駛執照，主要係考量其違規行為對道路交通
    秩序之維持及道路交通安全已生較大影響，基於一人一照之
    原則，吊扣其持有之駕駛執照，以限制其繼續駕車行駛道路
    之權利，係屬駕駛行為之限制，非因其駕駛車類不同而有所
    差異等云云。
二、原裁定意旨略以：
    本件受處分人甲○○於九十七年十二月十七日，駕駛車牌號
    碼7959-LZ號自用小客車，行經臺南縣善化鎮臺19線與西拉
    雅大道路口時，經舉發機關攔停測得其口中呼氣之酒精濃度
    為0.55mg/l，因已超過規定標準而製發舉發，嗣經原處分機
    關依法裁處罰鍰345,00元、吊扣駕駛執照十二個月及施以道
    安講習之事實，有舉發通知單及裁決書各一份附卷可稽，且
    為異議人所不否認，此部分事實堪可認定。惟異議人違規時
    間，自應適用修正後之道路交通管理處罰條例第六十八之規
    定，修正後之道路交通處罰條例第六十八條，刪除「吊扣」
    之規定，受處分人受吊扣駕駛執照處分時，自不得再吊扣其
    持有各級車類之駕駛執照，故原處分機關於作成吊扣駕駛執
    照處分時，應就行為人所應吊扣之駕駛執照種類予以限定，
    始符合依法行政原則。而異議人為本件違規行為時，係駕駛
    自用小客車，其依法所為之處分應為限制其駕駛普通小型車
    之權利，即吊扣其小型車普通駕駛執照，原處分機關未審酌
    及此，逕為裁罰，即難認為允當等云云。
三、按汽車駕駛人，駕駛汽車經測試檢定有酒精濃度超過規定標
    準之情形者，處15,000元以上60,000元以下罰鍰，並當場移
    置保管其車輛及吊扣其駕駛執照一年，道路交通管理處罰條
    例第三十五條第一項第一款定有明文。而所謂酒精濃度超過
    規定之標準者，依道路交通安全規則第一百十四條第二款之
    規定，係指汽車駕駛人飲用酒類或其他類似物後其吐氣所含
    酒精濃度超過每公升0.25毫克或血液中酒精濃度超過0.05%
    以上者。次按汽車駕駛人，因違反本條例及道路交通安全規
    則之規定，受吊銷駕駛執照處分時，吊銷其持有各級車類之
    駕駛執照，道路交通管理處罰條例第六十八條定有明文。此
    規定係於民國九十四年十二月十四日修正公布，並於九十五
    年三月一日施行，而修正前之道路交通管理處罰條例第六十
    八條則係規定「汽車駕駛人，因違反本條例及道路交通安全
    規則之規定，受吊扣或吊銷駕駛執照處分時，吊扣或吊銷其
    持有各級車類之駕駛執照」，觀其修法意旨，係以「原條文
    將違規駕駛人所持有之各級車類駕駛執照一併吊扣或吊銷，
    失之過酷，影響人民工作及生活甚鉅」為由，而刪除吊扣駕
    駛人駕駛執照時，『吊扣其持有各級車輛駕駛執照』之規定
    ，是依現行道路交通管理處罰條例，已無得吊扣駕駛人所持
    有他級駕駛執照之依據存在。從而，於為吊扣駕駛人駕駛執
    照之處分時，自『僅得吊扣駕駛人違規時所駕駛該級車類之
    駕駛執照』，以限制其繼續駕駛該級車類行駛道路之權利。
    惟若駕駛人並無持有或遭註銷該級車類之駕駛執照，並非即
    無從執行吊扣駕駛執照之處分而不罰，僅係如何為適當處分
    及執行之問題，否則徒使道路交通管理處罰條例第三十五條
    第一項第一款、第六十七條第六項規定形同具文。
四、經查：
（一）受處分人甲○○於民國九十七年十二月十七日，駕駛車牌
      號碼7959-LZ號自用小客貨車，行經臺南縣善化鎮臺19線
      與西拉雅大道路口，經臺南縣警察局交通警察隊警員攔停
      施以酒測，而測得其口中呼氣之酒精濃度為0.55mg/l，因
      已超過規定標準而製單舉發，嗣經移送機關即交通部公路
      總局嘉義區監理所麻豆監理站以其違規事實明確，依道路
      交通管理處罰條例第三十五條第一項第一款、第二十四條
      第一項第二款之規定，裁處受處分人罰鍰新臺幣345,00元
      、吊扣駕駛執照十二個月及施以道安講習等事實，有舉發
      通知單及裁決書各一份附卷可稽，且為受處分人所不否認
      ，此部分事實足勘認定。
（二）本件受處分人既係駕駛自用小客車違反道路交通管理處罰
      條例第三十五條第一項第一款之規定，揆諸前揭法律規定
      及說明意旨，原處分機關依法即僅能吊扣其自用小客車駕
      駛執照，並無得吊扣受處分人持有他級駕駛執照之依據，
      自不得吊扣其現領用之職業聯結車駕駛執照以代之。是原
      處分機關以受處分人有上開違規行為，逕行裁處吊扣受處
      分人之「職業聯結車」駕駛執照，已難謂係適法之處分。
      又行政行為，採取之方法所造成之損害不得與欲達成目的
      之利益顯失均衡，且有多種同樣能達成目的之方法時，應
      選擇權益損害最少者，為行政程序法第七條第二、三款所
      明定。本件受處分人於七十四年五月三日已取得普通小型
      車駕駛執照可供吊扣，原處分機關卻因此吊扣受處分人職
      業聯結車之駕駛執照，雖可達成杜絕受處分人將來繼續酒
      醉駕車之目的，惟亦同時造成剝奪受處分人駕駛職業連結
      車之結果，對其生活影響甚大，甚而危及其就業謀生問題
      ，此所造成之損害，與欲達成目的之利益（限制受處分人
      駕駛自用小客車，以預防酒醉駕駛自用小客車所造成之危
      害）顯失均衡，復與前揭道路交通管理處罰條例第六十八
      條之修法意旨亦不相符合，益見其處分違法之處，自有未
      洽。
（三）至原處分機關即抗告人雖主張一人一照原則，吊扣其持有
      之駕駛執照，以限制其駕駛駕車行駛道路之權利，係屬駕
      駛行為之限制，非因其駕駛車類不同而有所差異等語。惟
      按法官依據法律獨立審判，為憲法第八十條所明定，且依
      司法院大法官會議釋字第一三七號、第二一六號解釋意旨
      ，各機關依其職掌就有關法規為釋示之行政命令，法官於
      審判案件時，固可予以引用，但仍得依據法律，表示適當
      之不同見解，並不受其拘束。又道路交通管理處罰條例第
      六十八條規定業經修正，且行政行為採取之方法所造成之
      損害不得與欲達成目的之利益顯失均衡，如有多種同樣能
      達成目的之方法時，應選擇權益損害最少者，均如前述。
      準此，上開所述道路交通管理處罰條例第六十八條修正後
      即本件行為時之新法，既已將「吊扣各級車類」規定刪除
      ，則本件原處分機關裁處吊扣受處分人職業連結車駕駛執
      照十二個月，顯逾道路交通管理處罰條例第六十八條規範
      至明。至公路機關因汽車駕駛人取得高一級車類之駕駛資
      格者，應換發駕駛執照，並准其駕駛較低級車類之車輛，
      而已領有聯結車駕駛執照者，得駕駛大客車、大貨車、代
      用大客車、大客貨兩用車、曳引車、小型車、輕型機器腳
      踏車。而於現行實務上基於一人一照原則僅逐級核給汽車
      駕駛執照一張，致持有職業聯結車駕駛執照者，因駕駛普
      通小型車違規，而須吊扣小型車普通駕駛執照時，產生技
      術層面之困難。惟行政機關本應時時因應法令之變更，而
      精進其行政執行成效，斷不得因技術層面之困難，即置立
      法修正通過之條文不予遵守適用，甚或逾越比例原則，逕
      吊扣其持有各級車類之駕駛執照，侵害受處分人之工作權
      ，是此執行技術層面之問題，尚難據為原處分並無不當之
      理由，而苛求受處分人容忍。
五、綜上，抗告意旨以道路交通管理處罰條例第六十八條已修正
    刪除「吊扣」駕駛執照處分時，吊扣其持有各級車類之駕駛
    執照之規定，惟汽車駕駛人因違反道路交通管理處罰條例第
    三十五條規定受吊扣駕駛執照處分，如無當時駕駛車種之駕
    照，仍應吊扣其他車種之駕駛執照，以限制其繼續駕車行駛
    道路之權利，係屬駕駛行為之限制，非因其駕駛車類不同而
    有所差異云云，指摘原裁定不當。揆諸前揭說明，即有違誤
    ，抗告顯無理由，本院自應予以駁回。
據上論斷，應依道路交通案件處理辦法第二十六條，刑事訴訟法
第四百一十二條，裁定如主文。
中    華    民    國    98    年    6     月    12    日
                  刑事第二庭    審判長法  官    葉居正
                                      法  官    洪碧雀
                                      法  官    吳勇輝
以上正本證明與原本無異。
不得再抗告。
                                      書記官    李良倩
中    華    民    國    98    年    6     月    12    日


司法院資訊處製作；財團法人民間司法改革基金會備份。
